【裁判字號】    95,上易,49
【裁判日期】    950524
【裁判案由】    返還不當得利
【裁判全文】
臺灣高等法院高雄分院民事判決          95年度上易字第49號
上  訴  人  乙○○
被上訴人    教育部
法定代理人  甲○○
訴訟代理人  李慶榮律師
            孫守濂律師
上列當事人間請求返還不當得利事件，上訴人對於民國95年2 月
10日臺灣高雄地方法院94年度重訴字第258 號第一審判決提起上
訴，本院於95年5月10日言詞辯論終結，判決如下：
    主  文
上訴駁回。
第二審訴訟費用由上訴人負擔。
    事實及理由
一、被上訴人起訴主張：坐落高雄市○○區○○段1 小段1193地
    號土地（下稱系爭土地）為中華民國所有，被上訴人為管理
    機關，上訴人無正當權源，擅自占用系爭土地上如原審判決
    附圖所示Ａ部分面積334 平方公尺之土地，並搭建門牌號碼
    高雄市鼓山區○○○路2006號之3 之鐵皮房屋（下稱系爭房
    屋）使用，而受有利益，致被上訴人受有損害。爰依民法第
    767 條規定及不當得利之法律關係，請求上訴人應返還系爭
    土地並給付自民國89年7 月1 日起至94年6 月30日止，按系
    爭土地公告地價年息5%計算相當於租金之不當得利共177 萬
    4375元，及自94年7 月1 日起按月給付不當得利3 萬2008元
    。聲明：(一)上訴人應將系爭土地上如原審判決附圖所示Ａ部
    分面積334 平方公尺之房屋拆除後，將土地返還被上訴人。
    (二)上訴人應給付被上訴人177 萬4375元及自起訴狀繕本送達
    翌日即94年7 月30日起至清償日止，按年息5%計算之利息；
    暨自94年7 月1 日起至拆屋還地之日止，按月給付被上訴人
    3 萬2008元。(三)願供擔保請准宣告假執行。
二、上訴人則以：上訴人係於60年間向訴外人黃雅意承租系爭土
    地，並於其上搭蓋系爭房屋使用。至77年間，上訴人方知悉
    系爭土地並非黃雅意所有，便不再繼續使用系爭土地，且系
    爭房屋之水電供應亦於74年間申請停止，被上訴人雖曾於77
    年對上訴人提出竊佔之告訴，惟經檢察官為不起訴處分，足
    證上訴人並非無權占有。又兩造雖曾就系爭土地之出租問題
    商討，惟就出租條件並未達成合意，現上訴人仍請求被上訴
    人應將系爭土地出租與上訴人，否則上訴人亦無力繳納不當
    得利之金額等語，資為抗辯。聲明：(一)駁回被上訴人之訴及
    假執行之聲請。(二)如受不利判決，願供擔保請准宣告免為假
    執行。
三、原審判決上訴人應將系爭土地上如原審判決附圖所示Ａ部分
    面積334 平方公尺之房屋拆除後，將土地返還被上訴人；上
    訴人並應給付被上訴人141 萬9500元之不當得利及其法定遲
    延利息；另上訴人亦應自94年7 月1 日起至拆屋還地之日止
    ，按月給付被上訴人2 萬5607元之不當得利，而駁回被上訴
    人其餘之請求。上訴人對原審判決關於應給付不當得利金額
    部分不服，提起上訴，於本院聲明：(一)原判決關於命上訴人
    給付不當得利部分廢棄。(二)廢棄部分，被上訴人在原審之訴
    駁回。被上訴人則聲明駁回上訴。至上訴人就原審判決其應
    拆屋還地部分；與被上訴人之請求遭原審駁回部分，均未據
    渠等聲明不服，該部分均已告確定，併此敘明。
四、兩造對下列事項不予爭執，並有系爭土地登記第二類謄本、
    台灣省高雄市土地登記簿（原審卷第84-111頁）、地價謄本
    （原審卷第60-61 頁）、管理國有（原台灣省有）公用土地
    清查表（原審卷第8 頁）附卷可憑，且經原審法院會同高雄
    市政府地政處鹽埕地政事務所人員至現場測量，製有勘驗筆
    錄、現場照片及複丈成果圖附卷可稽（原審卷第29-31 頁、
    第34 -35頁），堪信為真實：
  (一)系爭土地於69年8 月20日因土地重劃由台灣省政府取得所有
    權，管理機關為台灣省政府教育廳。嗣精省後，依87年12月
    21日施行之臺灣省政府功能業務與組織調整暫行條例第8 條
    規定，臺灣省之省有資產及負債，均由國家概括承受，並於
    90年10月17日將系爭土地登記為中華民國所有，管理機關為
    被上訴人。
  (二)系爭房屋為上訴人於60年間向訴外人黃雅意承租系爭土地後
    所搭蓋，迄今仍坐落於系爭土地上，尚未拆除，其面積為
    334 平方公尺（即原審判決附圖所示Ａ部分）。且上訴人占
    用系爭土地搭建系爭房屋，迄今均未曾向被上訴人繳納租金
    或使用費。
五、兩造之爭點：
  (一)上訴人是否無權占有系爭土地？
  (二)被上訴人請求上訴人給付相當於租金之不當得利，有無理由
    ？其金額為何？
六、上訴人是否無權占有系爭土地？
    按上訴人雖否認其係無權占有系爭土地云云，惟被上訴人以
    上訴人係無權占有為由，訴請上訴人應拆屋還地部分，業經
    原審判決該部分被上訴人勝訴，且上訴人就其應拆屋還地部
    分，亦未據提起上訴，已告確定之事實，如上所述。則上訴
    人係無權占有系爭土地之事實，既經原審判決確定，上訴人
    即無從再為相反之主張。從而，上訴人提起本件上訴，再執
    前詞主張並未無權占有系爭土地云云，顯不足採。
七、被上訴人請求上訴人給付相當於租金之不當得利，有無理由
    ？其金額為何？
  (一)按無法律上原因而受利益，致他人受損害，應返還其利益。
    雖有法律上原因，而其後已不存在者，亦同。民法第179 條
    定有明文。故其得請求之範圍，應以對方所受之利益為度。
    而無權占有他人土地，可能獲得相當於租金之利益，為社會
    通常觀念（最高法院61年度台上字第1695號判例參照）。又
    城市地方房屋之租金，以不超過土地及其建築物申報總價年
    息10% 為限，此一規定並為租用基地建築房屋所準用，土地
    法第97條第1 項、第105 條分別定有明文。另公有土地，以
    各該宗土地之公告地價為申報地價，免予申報。平均地權條
    例施行細則第21條前段亦定有明文。且基地租金之數額，除
    以基地申報地價為基礎外，尚須斟酌基地之位置，工商業繁
    榮之程度，承租人利用基地之經濟價值及所受利益等項，並
    與鄰地租金相比較，以為決定，並非必達申報總地價年息10
    % 最高額，最高法院68年度台上字第3071號判例意旨亦可資
    參照。查上訴人既係無權占有被上訴人所管理之系爭土地建
    屋使用，且上訴人自77年間起無權占有系爭土地起，均未繳
    納使用補償金之事實，如上所述，則上訴人因而獲得相當於
    租金之不當得利，致被上訴人受有無法使用收益系爭土地之
    損害之事實，亦堪認定。從而，被上訴人請求上訴人給付自
    89年7 月1 日起至94年6 月30日止，相當於租金之不當得利
    ，參照上開說明，即屬正當，應予准許。
  (二)至不當得利額之計算，本院斟酌上訴人占有之系爭土地，面
    臨高雄市○○區○○路，其交通狀況尚稱便利，系爭土地附
    近大多為大樓住宅，且其後方為雜草叢生之空地，鄰近土地
    上除有汽車保修中心外，其他商業活動不多之事實，業經原
    審勘驗屬實，製有勘驗筆錄及拍攝現場照片在卷可憑（原審
    卷第29-31 頁），且參酌上訴人在系爭土地上所搭建者為鐵
    皮頂之平房一幢，經考量目前社會經濟情況，因認被上訴人
    請求相當於租金之不當得利，應以年息4%計算為合理適當。
    又系爭土地係屬國有土地，如上所述，故應以公告地價為申
    報地價。而系爭土地自89年7 月迄92年12月之公告地價為每
    平方公尺2 萬500 元、自93年1 月起迄今則為每平方公尺2
    萬3000元之事實，此有地價謄本附卷可按（原審卷第72 頁
    ）。而上訴人所占用系爭土地之面積為334 平方公尺，如上
    所述，則上訴人自應給付被上訴人自89年7 月1 日起至94年
    6 月30日止，相當於租金之損害共141 萬9500元（其計算式
    如附表所示）。另上訴人並應自94年7 月1 日起至交還系爭
    土地之日止，按月給付被上訴人每月相當於租金之損害2 萬
    5607元（計算式亦如附表所示）。
八、綜上所述，本件被上訴人主張上訴人因無權占有系爭土地，
    致被上訴人受有相當於租金之不當得利，自為可採。從而，
    被上訴人本於不當得利之法律關係，請求上訴人給付141 萬
    9500元之不當得利及其法定遲延利息；另上訴人亦應自94年
    7 月1 日起至拆屋還地之日止，按月給付被上訴人2 萬5607
    元之不當得利，為有理由，應予准許。是原審判命上訴人如
    數給付，於法並無不合。上訴意旨指摘原判決不當，求予廢
    棄改判，為無理由，應予駁回其上訴。
據上論結，本件上訴為無理由，依民事訴訟法第449 條第1 項、
第78條，判決如主文。
中    華    民    國    95    年    5     月    24    日
                              民事第三庭
                                  審判長法官     張國彬
                                  法      官     吳登輝
                                  法      官     楊富強
以上正本證明與原本無異。
如對本判決上訴，須於判決送達後20日內向本院提出上訴狀，其
未表明上訴理由者，應於上訴後20日內向本院提出上訴理由書（
均須按他造當事人之人數附繕本）。上訴時應提出委任律師或具
有律師資格之人之委任狀，並依附註條文規定辦理。
中    華    民    國    95    年    5     月    24    日
                                  書  記  官     劉博文
附註：
民事訴訟法第466 條之1 ：
對於第二審判決上訴，上訴人應委任律師為訴訟代理人，但上訴
人或其法定代理人具有律師資格者，不在此限。
上訴人之配偶、三親等內之血親、二親等內之姻親，或上訴人為
法人、中央或地方機關時，其所屬專任人員具有律師資格並經法
院認適當者，亦得為第三審訴訟代理人。第1 項但書及第2 項情
形，應於提起上訴或委任時釋明之。


司法院資訊處製作；財團法人民間司法改革基金會備份。
